ACORDAO-COMPLETO-2354052

ACÓRDÃO 3564/2019 ATA 17/2019 - SEGUNDA CÂMARA

VISTOS, relatados e discutidos estes autos de Tomada de Contas Especial instaurada pelo Fundo Nacional de Saúde (FNS) em desfavor do Sr. Antônio Eduardo Barbosa Amaral, ex-prefeito municipal de Igaci-AL, e da Sra. Ana Cláudia Tenório Ferreira de Araújo, na condição de secretária de saúde daquela municipalidade no período de 2/1/2009 a 31/12/2012, em razão da impugnação parcial das despesas realizadas com recursos do Sistema Único de Saúde (SUS) transferidos ao aludido município, na modalidade fundo a fundo, no exercício de 2012;
ACORDAM os Ministros do Tribunal de Contas da União, reunidos em Sessão de 2ª Câmara, diante das razões expostas pelo Relator, com fundamento nos arts. 1º, inciso I; 12, § 3º; 16, inciso III, alíneas "b" e "c ,19; 23, inciso III; 28, inciso II; e 57 da Lei 8.443/92, c/c os arts. 209, 210 e 214, inciso III, alínea "a"; e 267 do Regimento Interno do Tribunal, em:
9.1. considerar revéis o Sr. Antônio Eduardo Barbosa Amaral e a Sra. Ana Cláudia Tenório Ferreira de Araújo, nos termos do art. 12, § 3º, da Lei 8.443/1992;
9.2. julgar irregulares as contas do Sr. Antônio Eduardo Barbosa Amaral e da Sra. Ana Cláudia Tenório Ferreira de Araújo, condenando-os solidariamente ao pagamento das importâncias abaixo especificadas, fixando-lhes o prazo de 15 (quinze) dias, a contar das notificações, para que comprovem, perante o Tribunal (art. 214, III, a, do Regimento Interno) , o recolhimento das referidas quantias aos cofres do Fundo Nacional de Saúde, atualizadas monetariamente e acrescidas dos juros de mora, calculados a contar das datas indicadas até o dia do efetivo recolhimento do débito, na forma prevista na legislação em vigor:
	DATA DA OCORRÊNCIA 
	VALOR ORIGINAL (R$) 

	24/10/2012
	53.514,01

	26/10/2012
	1.670,00

	30/10/2012
	600,00

	26/11/2012
	52.307,99

	28/11/2012
	40,00

	05/12/2012
	40,00

	13/12/2012
	120,00

	19/12/2012
	59.534,14

	21/12/2012
	55.410,49

9.3. aplicar, individualmente, ao Sr. Antônio Eduardo Barbosa Amaral e à Sra. Ana Cláudia Tenório Ferreira de Araújo, a multa prevista no art. 57 da Lei 8.443/1992, no valor de R$ 35.000,00 (trinta e cinco mil reais) , fixando-lhes o prazo de 15 (quinze) dias, a contar das notificações, para que comprovem, perante o Tribunal, o recolhimento da dívida ao Tesouro Nacional, atualizada monetariamente a contar da data deste Acórdão até o dia o efetivo recolhimento, caso não seja paga no prazo ora fixado, na forma da legislação em vigor;
9.4. autorizar, antecipadamente, caso seja requerido, o pagamento das dívidas decorrentes em até 36 (trinta e seis) parcelas mensais e consecutivas, nos termos do art. 26 da Lei 8.443/1992, c/c o art. 217 do Regimento Interno do TCU, fixando-se o vencimento da primeira parcela em 15 (quinze) dias, a contar do recebimento da notificação, e o das demais a cada 30 (trinta) dias, devendo incidir sobre cada uma os encargos devidos, na forma prevista na legislação em vigor, alertando os responsáveis que a falta de comprovação do recolhimento de qualquer parcela importará o vencimento antecipado do saldo devedor, nos termos do art. 217, § 2º, do Regimento Interno do TCU;
9.5. autorizar a cobrança judicial da dívida, caso não atendidas as notificações, nos termos do art. 28, inciso II, da Lei 8.443/92;
9.6. encaminhar cópia da presente deliberação ao Procurador Chefe da Procuradoria Regional da República no Estado de Alagoas, para as providências cabíveis, nos termos do § 3º do art. 16 da Lei 8.443/1992, e para a Fundação Nacional de Saúde, para ciência.
9.7. arquivar o presente processo.

Tomada de Contas Especial instaurada pelo Fundo Nacional de Saúde (FNS) em desfavor do Sr. Antônio Eduardo Barbosa Amaral, na condição de prefeito municipal de Igaci/AL no período de 1º/1/2009 a 31/12/2012, e da Sra. Ana Cláudia Tenório Ferreira de Araújo, na condição de secretária de saúde daquela municipalidade no período de 2/1/2009 a 31/12/2012, em razão da impugnação parcial das despesas realizadas com recursos do Sistema Único de Saúde (SUS) transferidos ao município de Igaci/AL, na modalidade fundo a fundo, no exercício de 2012

Segunda Câmara

Prefeitura Municipal de Igaci - AL.

3. Interessados/Responsáveis:
3.1. Interessado: Fundo Nacional de Saúde - MS (CNPJ 00.530.493/0001-71).
3.2. Responsáveis: Ana Claudia Tenorio Ferreira de Araujo (CPF XXX.427.274-XX) e Antônio Eduardo Barbosa Amaral (CPF XXX.562.374-XX).

13.1. Ministros presentes: Ana Arraes (Presidente), Augusto Nardes, Aroldo Cedraz (Relator) e Raimundo Carreiro.
13.2. Ministro-Substituto presente: André Luís de Carvalho.

ACORDAO-COMPLETO-2404471

Acórdão de Relação 3448/2020 - Segunda Câmara

Acórdão de Relação

ANTONIO EDUARDO BARBOSA AMARAL

ANA CLAUDIA TENORIO FERREIRA DE ARAUJO

AROLDO CEDRAZ

Trata-se de Tomada de Contas Especial (TCE) instaurada pelo Fundo Nacional de Saúde (FNS) em desfavor do Sr. Antônio Eduardo Barbosa Amaral, na condição de prefeito municipal de Igaci-AL no período de 1º/1/2009 a 31/12/2012 (Peça 1, p. 24, e Peça 2, p. 38 e 103-104) , e da Sra. Ana Cláudia Tenório Ferreira de Araújo, na condição de secretária de saúde daquela municipalidade no período de 2/1/2009 a 31/12/2012 (Peça 1, p. 24, e Peça 2, p. 38 e 84-85) , em razão da impugnação parcial das despesas realizadas com recursos do Sistema Único de Saúde (SUS) transferidos ao município de Igaci-AL, na modalidade fundo a fundo, no exercício de 2012 (Peça 1, p. 45) .
Adoto como Relatório a instrução elaborada por auditor da Secretaria de Controle Externo de Tomada de Contas Especial SecexTCE (Peça 26) , a qual contou com a anuência do corpo diretivo da unidade técnica (peça 270 e do Ministério Público junto ao Tribunal (Peça 28) : 
	"[...] HISTÓRICO 
2.	Como resultado de fiscalização realizada no período de 3/6 até 7/6/2013 (peça 2, p. 38) em Igaci/AL, o Departamento Nacional de Auditoria do SUS (Denasus) lavrou o Relatório de Auditoria nº 13393 (peça 2, p. 36-69) relatando a ocorrência de irregularidades que teriam dado causa a prejuízo aos cofres do FNS no valor histórico total de R$ 232.260,44 (peça 2, p. 68) .
3.	Posteriormente, por meio do Relatório Complementar de Auditoria nº 13393 (peça 2, p. 111-120) , o Denasus reduziu esse valor para R$ 223.236,63  (peça 2, p. 98-99, 115 e 119) , em virtude de o montante anteriormente identificado ter incluído indevidamente como prejuízo o valor de R$ 9.023,81 decorrente de desvio de objeto, o qual teria que ser devolvido pelo município ao seu fundo de saúde (peça 2, p. 100-101) .
4.	Em apertada síntese, o dano ao erário de R$ 223.236,63 restou comprovado após a equipe de auditoria averiguar a falta de comprovação de despesas referente a recursos destinado aos Agentes Comunitários de Saúde (integrantes da Estratégia Saúde da Família) , em face da ocorrência de débitos e movimentações financeiras à conta do Bloco Atenção Básica - PAB Variável (conta corrente nº 6475-0 da agência 2121-0/BB) , no período de 24/10 a 21/12/2012, que não puderam ser conciliados com despesas, pois não foram apresentados processos de pagamento ou documentos hábeis à equipe de auditoria que demonstrassem esses dispêndios nos termos exigidos pela legislação (Constatação nº 263042 do Relatório de Auditoria nº 13393 - peça 2, p. 59 -, posteriormente renumerada para Constatação nº 359673 em relatório complementar - peça 2, p. 115) .
5.	Após análise das justificativas arroladas pelos gestores, a equipe de auditoria do Denasus manteve a ocorrência dessa irregularidade (peça 2, p. 59 e 115, itens "Análise da Justificativa") , considerando que não foram apresentados documentos comprobatórios.
6.	Os auditores do Denasus apontaram como responsáveis pelo prejuízo ao erário o Sr. Antônio Eduardo Barbosa Amaral, na condição de prefeito municipal de Igaci/AL no período de 1º/1/2009 a 31/12/2012 (peça 1, p. 24, e peça 2, p. 38 e 103-104) , e a Sra. Ana Cláudia Tenório Ferreira de Araújo, na condição de secretária de saúde daquela municipalidade no período de 2/1/2009 a 31/12/2012 (peça 1, p. 24, e peça 2, p. 38 e 84-85) .
7.	Diante do não saneamento da irregularidade apontada e da não devolução dos recursos, o FNS instaurou esta Tomada de Contas Especial em 1º/2/2017 (peça 1, p. 5) . 
8.	Por meio do Relatório de Tomada de Contas Especial nº 23/2017 (peça 1, p. 26-33) , concluiu-se pela responsabilidade do ex-prefeito e da ex-secretária municipal de saúde quanto ao ressarcimento solidário do dano (peça 1, p. 30) .
9.	O Relatório de Auditoria nº 23/2018 da Controladoria-Geral da União (peça 1, p. 51-52) também chegou às mesmas conclusões. Após serem emitidos o Certificado de Auditoria, o Parecer do Dirigente e o Pronunciamento Ministerial (peça 1, p. 53-57) , o processo foi autuado por este Tribunal em 19/3/2018, dando início à fase externa desta TCE.
Fase Externa
10.	Em primeira instrução levada à efeito pela Secex-TCE (peça 5) , a auditora responsável pelo feito concluiu que não houve o transcurso de mais de dez anos desde o fato gerador sem que tenha havido a notificação dos responsáveis pela autoridade administrativa federal competente (art. 6º, inciso II c/c art. 19 da IN/TCU 71/2012, modificada pela IN/TCU 76/2016) , uma vez que os recursos foram transferidos em 2012, as despesas impugnadas datam daquele mesmo ano e os responsáveis foram notificados tempestivamente sobre as irregularidades (peça 5, p. 2, § 9º) .
11.	Constatou, também, que o valor atualizado do débito apurado (sem juros) em 1º/1/2017 era superior a R$ 100.000,00, na forma estabelecida pelos arts. 6º, inciso I, e 19 da IN/TCU 71/2012, modificada pela IN/TCU 76/2016. Ademais, foi encontrado outro débito imputável ao Sr. Antônio Eduardo Barbosa Amaral no âmbito do processo TC nº Processo 029.089/2015-8, tratando de tomada de contas especial ainda em tramitação neste Tribunal (peça 5, p. 2-3, § 10-12) .
12.	Por fim, a auditora anuiu à responsabilização efetuada pelo Denasus, FNS e pelo órgão de controle interno, propondo imputar ao Sr. Antônio Eduardo Barbosa Amaral, na condição de prefeito municipal de Igaci/AL, e à Sra. Ana Cláudia Tenório Ferreira de Araújo, na condição de secretária de saúde daquela municipalidade, a responsabilidade solidária pelo ressarcimento aos cofres do FNS.
13.	Essa proposição foi acolhida pelo corpo diretivo da unidade instrutiva (peças 6 e 7) , tendo o secretário da Secex-TCE se pronunciado em 16/8/2018 pela citação solidária dos dois ex-gestores.
14.	Ato contínuo, após serem notificados (vide tabela abaixo) , nenhum dos responsáveis apresentou alegações de defesa dentro dos prazos regimentais, apesar de ambos terem sido devidamente comunicados das citações, nos termos dos artigos 3º, inciso III, e 4º, inciso II e § 1º, da Resolução TCU 170/2004.
	Responsável
	Comunicação e Aviso de Recebimento (AR) 
	Pedido de prorrogação de prazo
	Alegações de defesa

	Sr. Antônio Eduardo Barbosa Amaral, na condição de prefeito municipal de Igaci/AL (Ofício nº 3014/2018-TCU/Secex-TCE; peça 15) 
	peça 16 (assinado em 12/12/2018) 
	peças 19 e 22 (solicitado em 27/12/2018) 
	N/A

	Sra. Ana Cláudia Tenório Ferreira de Araújo, na condição de secretária de saúde de Igaci/AL (Ofício 1200/2018-TCU/Secex-TCE; peça 8) 
	peça 12 (assinado em 20/9/2018) 
	N/A
	N/A

Tabela 1 - Comunicações encaminhadas aos responsáveis.
EXAME TÉCNICO
15.	Transcorrido o prazo regimental fixado e mantendo-se inertes os aludidos responsáveis, impõe-se que sejam considerados revéis, dando-se prosseguimento ao processo, de acordo com o art. 12, § 3º, da Lei 8.443/1992.		
16.	O ex-prefeito e a ex-secretária municipal de saúde foram ouvidos em decorrência da seguinte irregularidade (ofícios de citação às peças 8 e 15) :
Irregularidade: não comprovação da boa e regular aplicação dos recursos repassados pelo Fundo Nacional de Saúde, na modalidade fundo a fundo, ao município de Igaci/AL, no exercício de 2012, em face de não apresentação de comprovação das despesas realizadas com recurso destinado aos Agentes Comunitários de Saúde, integrantes da Estratégia saúde da Família;
Valor histórico: R$ 223.236,63;
Conduta: não comprovar a boa e regular aplicação dos recursos repassados pelo Fundo Nacional de Saúde, destinados aos Agentes Comunitários de Saúde, integrantes da Estratégia Saúde da Família, quando deveria ter apresentado documentação comprobatória das despesas realizadas pela Secretaria Municipal de Saúde de Igaci/AL;
Dispositivos violados: Artigo 63, §§ 1° e 2° da Lei n. 4.320/64 e Art. 3° da Lei Complementar n. 141/2012.
17.	Entretanto, cabe registrar que o Ofício 1200/2018-TCU/Secex-TCE, destinado à Sra. Ana Cláudia Tenório Ferreira de Araújo, foi expedido incorretamente, pois nomeou sua conduta como prefeito de Igaci/AL, à época, e não como secretária de saúde da municipalidade (peça 8, §1º, item "i.b) Conduta") , em que pese essa comunicação tenha adequadamente lhe atribuído a conduta de não comprovar a boa e regular aplicação dos recursos repassados.
18.	Apesar disso, entende-se que essa falha não se configurou em prejuízo à responsável, principalmente quanto a possível exercício do seu direito de contraditório e ampla defesa, pois a citação foi lhe dirigida corretamente e se fez acompanhada da instrução à peça 5, a qual nomeava e caracterizava a conduta como secretária municipal de saúde, à época, além da situação fática que deu origem à sua responsabilização. Dessa forma, considera-se a citação válida, sendo afastada a possibilidade de sua anulação, nos termos dos artigos 171 e 172 do Regimento Interno do TCU:
Art. 171. Nenhum ato será declarado nulo se do vício não resultar prejuízo para a parte, para o erário, para a apuração dos fatos pelo Tribunal ou para a deliberação adotada.
 (...) 
Art. 172. Não se tratando de nulidade absoluta, considerar-se-á válido o ato que, praticado de outra forma, tiver atingido o seu fim.
 (...) 
 (Regimento Interno do TCU; grifamos) 
19.	 Ressalte-se que a irregularidade tratada nesta TCE se refere à falta de documentação comprobatória das despesas, como descrito na Constatação nº 263042 do Relatório de Auditoria nº 13393 do Denasus (peça 2, p. 59) , posteriormente renumerada para Constatação nº 359673 em relatório complementar (peça 2, p. 115) .
20.	Na seara do Direito Financeiro, é cediço que cabe aos responsáveis demonstrar, por meio da documentação exigida na legislação de regência, a boa e regular aplicação dos recursos públicos federais geridos, em obediência ao disposto nos arts. 70, parágrafo único, da Constituição Federal, 93 do Decreto-Lei nº 200/1967 e 66 e 145 do Decreto nº 93.872/1986. 
21.	A regularidade do pagamento com recursos públicos somente é assegurada com a observância dos procedimentos prévios de liquidação e empenho da despesa fixados nos arts. 60 a 64 da Lei 4.320/1964 e demais normas regentes.
22.	Ante esse arcabouço normativo, os ex-gestores aqui responsabilizados deveriam comprovar que os pagamentos foram precedidos do devido atesto, liquidação e empenho, em respeito à legislação pátria, com respaldo em documentos hábeis a comprovar a despesa (notas fiscais, planilhas, relação de pagamentos efetuados etc.) .
23.	Cabe ressaltar que a responsabilização dos agentes públicos integrantes da relação processual desta TCE é compatível com o entendimento firmado pelo TCU no item 9.3.3 do Acórdão 1072/2017-TCU-Plenário, de relatoria do Ministro Bruno Dantas, segundo o qual o dano ao erário deve ser restituído ao FNS pelos gestores: 
9.3.3. tratando-se de débito decorrente de dano ao erário propriamente dito, cabe ao gestor responsável pela irregularidade a obrigação de devolver os recursos, visto que, nessas situações, não há evidências de que eles tenham sido aplicados em prol de alguma finalidade pública, devendo a recomposição ser feita ao Fundo Nacional de Saúde, em respeito ao disposto no art. 2º, inciso VII, do Decreto 3.964/2001 combinado com o art. 33, § 4º, da Lei 8.080/1990.
24.	Considerando o ilícito tratado nestes autos, a imputação de responsabilidade atende aos pressupostos estabelecidos na jurisprudência desta Corte de Contas.
25.	De início, cumpre ressaltar que a responsabilidade pela ausência de comprovação da regularidade de aplicação dos recursos nas unidades de saúde deve incidir sobre a ex-secretária municipal de saúde. Pois, conforme disposto no art. 9º, caput e inciso III, da Lei n. 8.080/1990, é competência dos secretários de saúde a gestão do Sistema Único de Saúde (SUS) na esfera municipal.
26.	Os prefeitos, todavia, podem vir a respon6999der por irregularidades na aplicação de recursos do Sistema Único de Saúde (SUS) caso delas participe ativamente. Nessa linha de compreensão, conquanto as normas em referência confiram embasamento à responsabilização da ex-secretária municipal de saúde por irregularidades na aplicação de recursos do SUS transferidos ao município, não afastam a responsabilidade do ex-prefeito.
27.	Encontram-se na jurisprudência desta Corte diversos julgados nessa direção, podendo ser citados os Acórdão 6347/2013-TCU-Primeira Câmara - Relator Min. José Múcio Monteiro, 704/2013 - TCU - 2ª Segunda Câmara - Rel. Min. André de Carvalho e 284/2014-1ª Primeira Câmara - Relator Min. José Múcio Monteiro. Ressalte-se que, conforme entendimento adotado no Acórdão 6230/2014-TCU-Segunda Câmara - Relator Min. Marcos Bemquerer, impõe-se a responsabilização do titular da prefeitura em solidariedade com os ex-secretários de saúde quando tenha concorrido indiretamente para as irregularidades, desde que configurada atuação culposa in vigilando ou in eligendo.
28.	No caso em tela, a equipe de auditoria evidenciou que a ordenação das despesas era realizada em conjunto pelo ex-prefeito e a ex-secretária municipal de saúde, conforme os processos de pagamentos analisados durante fiscalização (Constatação nº 263069 do Relatório de Auditoria nº 13393 do Denasus; peça 2, p. 62, item "Evidência") . Tal fato deu origem à responsabilização de ambos quanto aos danos identificados em relatórios de auditoria (Constatação nº 263042 do Relatório de Auditoria nº 13393, posteriormente renumerada para Constatação nº 359673 em relatório complementar; peça 2, p. 59 e 115, itens "Responsável" e "Corresponsável") .
29.	Portanto, mostram-se configurados os pressupostos para lhes seja imputada responsabilidade pelos ilícitos geradores do dano ao erário.
30.	Por fim, registre-se que há fortes indícios de culpabilidade dos referidos agentes, uma vez que deveriam ter dado cumprimento ao dever de prestar contas, demonstrando execução físico-financeira dos recursos em conformidade com as normas aplicáveis e que fossem atingidos os objetivos fixados nas normas regentes do programa e no planejamento das ações do SUS no município. 
CONCLUSÃO
31.	Diante da revelia do Sr. Antônio Eduardo Barbosa Amaral e da Sra. Ana Cláudia Tenório Ferreira de Araújo, e inexistindo nos autos elementos que permitam concluir pela ocorrência de boa-fé ou de outros excludentes de culpabilidade em suas condutas, propõem-se que suas contas sejam julgadas irregulares e que os responsáveis sejam condenados em débito, bem como que lhes seja aplicada a multa prevista no art. 57 da Lei 8.443/1992.
32.	Faz-se necessário rememorar que as irregularidades aqui tratadas se referem a recursos que foram transferidos em 2012 (peça 1, p. 45) e a despesas impugnadas que datam de 24/10 a 21/12/2012 (peça 1, p. 27, e peça 2, p. 98-99) . Portanto não se completou um prazo igual ou superior a dez anos contado a partir da ocorrência dessas irregularidades até a emissão do pronunciamento da Secex-TCE pela citação dos responsáveis em 16/8/2018 (peça 7) , não se consumando a prescrição da pretensão punitiva no âmbito do TCU (Acórdão 1441/2016-TCU-Plenário) .
PROPOSTA DE ENCAMINHAMENTO
33.	Diante do exposto, submetemos os autos à consideração superior, propondo ao Tribunal:
 	a) considerar revéis o Sr. Antônio Eduardo Barbosa Amaral e a Sra. Ana Cláudia Tenório Ferreira de Araújo, nos termos do art. 12, § 3º, da Lei 8.443/1992;
	b) com fundamento nos arts. 1º, inciso I, 16, inciso III, alíneas "b" e "c", e § 2º da Lei 8.443/1992 c/c os arts. 19 e 23, inciso III, da mesma Lei, e com arts. 1º, inciso I, 209, incisos II e III, e § 5º, 210 e 214, inciso III, do Regimento Interno, que sejam julgadas irregulares as contas do Sr. Antônio Eduardo Barbosa Amaral, na condição de prefeito municipal de Igaci/AL à época dos fatos, e da Sra. Ana Cláudia Tenório Ferreira de Araújo, na condição de secretária de saúde daquela municipalidade à época, e condená-los solidariamente ao pagamento das quantias a seguir especificadas, com a fixação do prazo de quinze dias, a contar das notificações, para comprovarem, perante o Tribunal (art. 214, inciso III, alínea "a", do Regimento Interno) , o recolhimento das dívidas aos cofres do Fundo Nacional de Saúde, atualizadas monetariamente e acrescidas dos juros de mora, calculados a partir das datas discriminadas, até a data dos recolhimentos, na forma prevista na legislação em vigor, abatendo-se, na oportunidade, os valores já ressarcidos.
	DATA DA OCORRÊNCIA 
	VALOR ORIGINAL (R$) 

	24/10/2012
	53.514,01

	26/10/2012
	1.670,00

	30/10/2012
	600,00

	26/11/2012
	52.307,99

	28/11/2012
	40,00

	05/12/2012
	40,00

	13/12/2012
	120,00

	19/12/2012
	59.534,14

	21/12/2012
	55.410,49

Valor atualizado até 22/4/2019 com juros: R$ 363.226,63
c) aplicar ao Sr. Antônio Eduardo Barbosa Amaral e à Sra. Ana Cláudia Tenório Ferreira de Araújo, individualmente, a multa prevista no art. 57 da Lei 8.443/1992 c/c o art. 267 do Regimento Interno, fixando-lhes o prazo de 15 (quinze) dias, a contar das notificações, para comprovarem, perante o Tribunal (art. 214, inciso III, alínea "a", do Regimento Interno) , o recolhimento das dívidas aos cofres do Tesouro Nacional, atualizadas monetariamente desde a data do acórdão até a dos efetivos recolhimentos, se forem pagas após o vencimento, na forma da legislação em vigor;
d) autorizar, desde logo, nos termos do art. 28, inciso II, da Lei 8.443/1992, a cobrança judicial das dívidas caso não atendidas as notificações;
e) autorizar, caso requerido e se o processo não tiver sido remetido para cobrança judicial, o parcelamento das dívidas em até 36 (trinta e seis) parcelas mensais e consecutivas, nos termos do art. 26 da Lei 8.443/1992 c/c o art. 217 do RI/TCU, fixando-se o vencimento da primeira parcela em quinze dias, a contar do recebimento da notificação, e os das demais a cada 30 dias, devendo incidir sobre cada valor mensal os correspondentes acréscimos legais, na forma prevista na legislação em vigor, bem como esclarecer aos responsáveis que, em caso de parcelamento da dívida, a falta de pagamento de qualquer parcela importará no vencimento antecipado do saldo devedor (art. 217, § 2º, do RI/TCU) ;
f) remeter cópia da presente deliberação ao Procurador Chefe da Procuradoria Regional da República no Estado de Alagoas, para as providências cabíveis, nos termos do § 3º do art. 16 da Lei 8.443/1992, e para a Fundação Nacional de Saúde, para ciência.
É o Relatório.

8.1. Thiago Maia Nobre Rocha (6.213/OAB-AL) e outros, representando Antônio Eduardo Barbosa Amaral.

Procuradora-Geral Cristina Machado da Costa e Silva.

TOMADA DE CONTAS ESPECIAL. FUNDO NACIONAL DE SAÚDE. TRANSFERÊNCIA NA MODALIDADE FUNDO A FUNDO. DESVIOS DE FINALIDADE. ANTIECONOMICIDADE NOS GASTOS. DESPESAS NÃO COMPROVADAS. CITAÇÃO. REVELIA. ELEMENTOS DOS AUTOS INSUFICIENTES PARA COMPROVAREM A REGULAR APLICAÇÃO DOS RECURSOS. IRREGULARIDADE DAS CONTAS. DÉBITO. MULTA DE AUDITORIA DE CONFORMIDADE. REALIZADA. COMUNICAÇÕES.

TOMADA DE CONTAS ESPECIAL (TCE)

Secretaria de Controle Externo de Tomada de Contas Especial (SecexTCE).

Conforme consignado no Relatório precedente, esta Tomada de Contas Especial foi instaurada pelo Fundo Nacional de Saúde (FNS) em desfavor do Sr. Antônio Eduardo Barbosa Amaral, ex-prefeito municipal de Igaci-AL e da Sra. Ana Cláudia Tenório Ferreira de Araújo, na condição de secretária de saúde daquela municipalidade no período de 2/1/2009 a 31/12/2012, em razão da impugnação parcial das despesas realizadas com recursos do Sistema Único de Saúde (SUS) transferidos ao aludido município, na modalidade fundo a fundo, no exercício de 2012.
2.	O Relatório de Auditoria 13393 (Peça 2, p. 36-69) relata a ocorrência de irregularidades que teriam dado causa a prejuízo, no valor histórico total de R$ 232.260,44, aos cofres do FNS (Peça 2, p. 68) .
3.	A fase interna desta TCE obedeceu à regência normativa para a espécie e concluiu pela ocorrência de dano ao Erário decorrente da falta de comprovação de despesas referente a recursos destinados aos Agentes Comunitários de Saúde (integrantes da Estratégia Saúde da Família) , em face da ocorrência de débitos e movimentações financeiras à conta do Bloco Atenção Básica - PAB Variável (conta corrente 6475-0 da agência 2121-0/BB) , no período de 24/10 a 21/12/2012, que não puderam ser conciliados com despesas, pois não foram apresentados processos de pagamento ou documentos hábeis à equipe de auditoria que demonstrassem esses dispêndios nos termos exigidos pela legislação (Peça 2, p. 115) . 
4.	No âmbito deste Tribunal, o ex-prefeito e a ex-secretária municipal de saúde foram citados por meio dos ofícios de Peças 8 e 15, sendo que o Ofício 1.200/2018-TCU/Secex-TCE, destinado à Sra. Ana Cláudia Tenório Ferreira de Araújo, embora tenha designado incorretamente a responsável como prefeito de Igaci-AL, à época, e não como secretária de saúde da municipalidade (Peça 8, §1º, item i.b) , adequadamente lhe atribuiu a conduta de não comprovar a boa e regular aplicação dos recursos repassados. Assim, tal falha não se configurou em prejuízo ao exercício do seu direito de contraditório e da ampla defesa, pois a citação lhe foi dirigida corretamente e se fez acompanhada da instrução à Peça 5, a qual nomeava e caracterizava a conduta como secretária municipal de saúde, à época, além da situação fática que deu origem à sua responsabilização, sendo, portanto, válida a citação.
5.	Como os responsáveis não apresentam alegações de defesa dentro dos prazos regimentais, apesar de ambos terem sido devidamente comunicados das citações, nos termos dos artigos 3º, inciso III, e 4º, inciso II e § 1º, da Resolução TCU 170/2004, devem ser considerados revéis, dando-se prosseguimento ao processo, de acordo com o art. 12, § 3º, da Lei 8.443/1992.
6.	Considerando que os elementos do processo foram adequadamente examinados e que a proposta da unidade técnica, acolhida pelo Parquet, são pertinentes, incluo seus fundamentos às minhas próprias razões de decidir.
7. 	Por inexistirem elementos que demonstrem a boa-fé dos responsáveis, as suas contas devem ser julgadas irregulares, condenando-os, solidariamente, pelo débito apurado nos autos.
8.	Tendo em vista que as irregularidades tratadas na TCE se referem a recursos que foram transferidos em 2012 e geridos naquele exercício e considerando que a emissão do pronunciamento da Secex-TCE pela citação dos responsáveis ocorreu em 16/8/2018 (peça 7) , não operou, nesse caso, a prescrição da pretensão punitiva no âmbito do TCU (Acórdão 1441/2016-TCU-Plenário) , razão pela qual deve ser aplicada aos responsáveis a multa prevista no art. 57 da Lei 8.443/1992, cujo valor, em face do montante atualizado do débito, fixo em R$ 35.000,00. 
9.	Entendo adequado autorizar antecipadamente, caso venha a ser solicitado, o pagamento das dívidas em até 36 (trinta e seis) parcelas mensais sucessivas, a primeira a vencer em 15 (quinze) dias após a notificação e as demais a cada 30 (trinta) dias, com a incidência dos devidos encargos legais sobre cada uma delas e com o alerta de que a falta de comprovação de recolhimento de qualquer parcela acarretará vencimento antecipado do saldo devedor.
Por fim, deve ser remetida cópia dos autos ao Procurador-Chefe da Procuradoria Regional da República no Estado de Alagoas, para as providências cabíveis, nos termos do § 3º do art. 16 da Lei 8.443/1992, e para a Fundação Nacional de Saúde, para ciência.
TCU, Sala das Sessões Ministro Luciano Brandão Alves de Souza, em 28 de maio de 2019.
AROLDO CEDRAZ 
Relator